臺灣嘉義地方法院刑事判決
110年度交簡上字第44號
上  訴  人  臺灣嘉義地方檢察署檢察官
被      告  吳聖宏



上列上訴人因被告過失傷害案件，不服本院中華民國110年4月14
日110年度朴交簡字第109號第一審簡易判決（起訴書案號：臺灣
嘉義地方檢察署110年度偵字第620號、第2098號），提起上訴，
本院管轄之第二審合議庭判決如下：
    主  文
原判決撤銷。
吳聖宏汽車駕駛人無駕駛執照駕車而過失傷害人，處有期徒刑肆
月，如易科罰金，以新臺幣壹仟元折算壹日。
    犯 罪 事 實
一、吳聖宏於民國109年3月21日5時43分，無照駕駛車牌號碼000
    0-00號自用小客車，沿嘉義縣東石鄉圓潭村嘉12線公路由西
    向東方向行駛，行經該路1.6公里路段時，本應注意車前狀
    況，隨時採取必要之安全措施，且汽車行駛時，遇天色昏暗
    或視線不清時，應開亮頭燈，而依當時天候霧，天色未明，
    柏油路面乾燥無缺陷，無障礙物，視距良好，並無不能注意
    之情事。詎吳聖宏竟疏未注意及此，適林火明乘坐醫療用電
    動代步車（屬行人活動之輔助器材，下稱本案代步車），亦
    未遵守一般行人管制之規定靠邊行，同向行進在吳聖宏前方
    之車道中央上，而吳聖宏發現危險時已閃避不及，從後追撞
    林火明乘坐之本案代步車，林火明因此人車倒地，受有外傷
    性顱內出血之傷害。
二、案經林火明訴由嘉義縣警察局朴子分局報請臺灣嘉義地方檢
    察署檢察官偵查起訴。
    理  由
一、本案以下作為判決基礎所引用的證據，檢察官、被告吳聖宏
    均同意作為證據（本院卷137至141頁、185頁），本院審酌
    該等證據之取得，並無違法或不當等不適宜作為證據的情形
    ，自均具有證據能力。
二、本院認定事實所憑之證據及理由：
　㈠上揭犯罪事實，業據被告坦白承認（警卷1頁、偵卷45頁、原
    審交易卷36至37頁），核與告訴人林火明指述之情節相符（
    警卷2至4頁），並有道路交通事故現場圖、道路交通事故調
    查報告表㈠、㈡、現場暨車損照片共12張、行車紀錄器翻拍畫
    面3張在卷可參（警卷5至12頁、本院卷191至195頁），而告
    訴人於當日發生車禍後就醫，經診斷受有外傷性顱內出血之
    傷害，亦有嘉義長庚紀念醫院出具之診斷證明書1紙為證（
    警卷15頁）。是以本件車禍事故與告訴人受有傷害之結果間
    ，具有相當因果關係甚明。
　㈡按汽車行駛時，駕駛人應注意車前狀況，並隨時採取必要之
    安全措施，且遇天色昏暗時，應開亮頭燈，道路交通安全規
    則第94條第3項、第109條第1項第3款分別訂有明文。經查：
    本案案發時天候霧，天色未明，路燈尚有開啟，柏油路面乾
    燥無缺陷，無障礙物，視距良好乙節，有卷附之道路交通事
    故調查報告表㈠1份、本院勘驗行車紀錄器所製作之勘驗筆錄
    （含截圖3張）為證（警卷6頁、本院卷178頁、191至195頁
    ），被告並無不能注意上揭規定之情形。然被告所駕駛之自
    小客車，於當時天色未明、尚屬昏暗之際，卻未亮頭燈（見
    上揭勘驗筆錄1份），已有違規定，且被告亦自陳肇事前未
    發現告訴人，是撞到告訴人才知道發生車禍等語（警卷1頁
    ）。由此顯見被告於當日駕駛汽車時，未依規定在天色昏暗
    時開亮頭燈，導致自身視線不清，且以當時已接近天亮時分
    ，路燈尚有開啟，並非全無光線，其竟在撞擊告訴人時，才
    發現告訴人之動向，亦可知其行車時未注意車前狀況，故其
    對本案車禍事故，具有過失甚明。
  ㈢按行人應在劃設之人行道行走，在未劃設人行道之道路，應
    靠邊行走，此為道路交通安全規則第133條前段所明定。經
    查，告訴人當時係乘坐醫療用電動代步車，而電動代步車如
    係經行政院衛生署公告屬於醫療器材之「醫療用電動三輪車
    」、「動力式輪椅」等，因其使用之目的及功能有別於一般
    車輛，應視為行人活動之輔助器材，其於道路上應遵守一般
    行人之管制規定，此據交通部以98年3月11日交路字第09800
    23644號函釋在案。據此，告訴人所使用之醫療用電動代步
    車應屬行人活動之輔助器材，告訴人自應遵守前開規定。而
    告訴人在遭被告從後方撞擊前，乃行進在道路中央之事實，
    有上揭勘驗筆錄在卷足憑，是告訴人顯未依前開規定靠邊行
    駛，而侵犯被告之路權，應認告訴人就本件車禍之發生，亦
    有過失。
  ㈣告訴人於109年12月31日因肺炎引起呼吸衰竭、呼吸性休克而
    死亡，此有臺灣嘉義地方檢察署相驗屍體證明書1紙在卷可
    憑（相卷103頁），而告訴人之家屬簡陳金枝便據此認告訴
    人之死亡結果，與被告之過失行為具有相當因果關係（本院
    卷67至68頁）。惟查，告訴人於109年3月21日發生車禍後，
    便在嘉義長庚紀念醫院住院治療，而在治療期間曾有肺炎，
    惟於同年4月14日出院時已改善痊癒乙節，有該院110年11月
    25日長庚院嘉字第1101050283號函在卷可憑（本院卷157頁
    ）。因此，不論告訴人車禍住院時之肺炎，是否因本案車禍
    所引起，但告訴人於出院後，既已無肺炎之症狀，則告訴人
    最後雖於109年12月31日因肺炎所引起之呼吸衰竭、呼吸性
    休克而死亡，仍屬不可歸責於被告，自為明確，附此敘明。
  ㈤綜上所述，被告對本案車禍事故具有過失，而告訴人雖亦有
    過失，惟本案車禍既係被告前揭過失行為所合併肇致，被告
    仍不得因此解免其過失責任。被告既有過失，且其過失行為
    與告訴人之受傷結果亦具有相當因果關係。本案事證明確，
    應依法論科。
三、按汽車駕駛人，無駕駛執照駕車，因而致人受傷，依法應負
    刑事責任者，加重其刑至2分之1，道路交通管理處罰條例第
    86條第1項定有明文。又刑法總則之加重，係概括性之規定
    ，所有罪名均一體適用；刑法分則之加重，係就犯罪類型變
    更之個別犯罪行為予以加重，成為另一獨立之罪名。道路交
    通管理處罰條例第86條第1項關於汽車駕駛人，無駕駛執照
    駕車，因而致人受傷，依法應負刑事責任者，加重其刑至2
    分之1之規定，係就刑法第284條之過失傷害及致重傷罪之基
    本犯罪類型，對於加害人為汽車駕駛人，於無照駕駛之特定
    行為時，因而致人受傷之特殊行為要件予以加重處罰，已就
    上述刑法第284條各罪犯罪類型變更之個別犯罪行為予以加
    重，而成另一獨立之罪名，自屬刑法分則加重之性質。查被
    告於本案交通事故發生時，係無汽車駕駛執照而駕駛普通自
    用小客車等情，有證號查詢汽車駕駛人查詢結果1份在卷可
    憑（警卷20頁）。是核被告所為，係犯道路交通管理處罰條
    例第86條第1項、刑法第284條前段之汽車駕駛人無駕駛執照
    駕車因過失致人受傷罪，並依上開條例之規定加重其刑。公
    訴意旨認被告所為，係犯刑法第284條前段之過失傷害罪，
    尚有未洽，惟起訴之基本社會事實同一，爰依法變更起訴法
    條。
四、本件交通事故發生後，報案人或勤指中心轉來資料未報明肇
    事人姓名，處理人員前往現場處理時，被告在場，並當場承
    認為肇事人乙節，有道路交通事故肇事人自首情形紀錄表1 
    份附卷可憑（警卷14頁），是被告對於未發覺之犯罪自首而
    接受裁判，爰依刑法第62條前段規定減輕其刑，併與前開道
    路交通管理處罰條例加重規定，先加後減之。
五、撤銷改判之理由：
    原判決以被告犯行，事證明確，因予論罪科刑，固非無見，
    惟查：
  ㈠本案車禍之發生原因，被告除了有未注意車前狀況，並隨時
    採取必要之安全措施之過失外，尚有遇天色昏暗時，未開亮
    頭燈之過失，已如前所述，原判決僅認被告有未注意車前狀
    況，並隨時採取必要之安全措施之過失，容有疏漏。
  ㈡刑法上量刑之一般標準，應以行為人之責任為基礎，並審酌
    一切情狀，尤應注意刑法第57條所列各款事項，為科刑輕重
    之標準，諸如犯罪之手段、犯罪所生之危險、犯罪行為人犯
    罪後之態度，均應綜合考量；又刑之量定，固為實體法上賦
    予法院得為自由裁量之事項，但此項職權之行使，仍應受比
    例原則、平等原則、罪刑相當原則之支配，審酌刑法第57條
    所列各款應行注意事項及一切情狀為之，使輕重得宜，罰當
    其罪，以符合法律授權之目的，此即所謂自由裁量權之內部
    界限。經查：被告於案發後，雖有協助處理告訴人住院及入
    住嘉義縣私立福安老人長期照顧中心（下稱福安長照中心）
    之相關事宜，並代為繳納相關費用。然被告所繳之費用，來
    源為何，據告訴人之家屬簡陳金枝到庭陳稱：福安長照中心
    的相關費用，政府有補助，不夠的部分由告訴人之女友蔡小
    姐支付，但告訴人有將名下之東石鄉農會帳戶資料交給蔡小
    姐，這段期間被告有領告訴人農會帳戶內的錢，大約新臺幣
    （下同）10萬元左右等語（本院卷67頁），故有加以釐清之
    必要。就此，被告到庭自陳：告訴人帳戶內的錢在告訴人受
    傷那段期間都是由我保管。支出之相關費用收據我全部都有
    提給原審法院，但我提給原審法院的諸多收據並非全部都是
    我支付，很多費用都是從告訴人的帳戶提領後支付，我總共
    從告訴人的帳戶領了10出頭萬元等語（本院卷186頁）。而
    比對被告提給原審之全部收據及告訴人名下之東石鄉農會帳
    戶之交易明細表（原審朴交簡卷21至45頁、本院卷83至95頁
    ），可知被告繳納之相關費用與其從告訴人名下帳戶內提領
    之金額，實相差無幾，是縱使被告有實際之支出，亦應僅有
    部分小額花費而已。從這樣來看，實難認原判決所述「被告
    及其同居人蔡雅萍已支付告訴人因本案交通事故所生之醫療
    費用、耗材費用及後續入住長照機構之相關費用」乙節與事
    實相符，進而並無所謂「被告事後已積極彌補其本案犯行所
    生之損害」之情形，原判決所為之量刑基礎自有違誤。
  ㈢綜上所述，原審未適當考量被告之過失情節，且在被告未主
    動告知之情形下，誤認告訴人就醫時及入住福安長照中心之
    全部相關費用均由被告支付等情，並進而僅量處拘役5日之
    刑度，自與罪刑相當之原則有違，其刑度難謂允當。檢察官
    上訴指摘原判決量刑過輕，為有理由，原判決另有前揭漏未
    論及被告尚有他項過失之可議之處，自應由本院予以撤銷改
    判，以期適法。
六、本院審酌被告：⑴高職肄業之智識程度；⑵未婚無子，平常與
    女友及家人同住之家庭狀況；⑶從事營造業，經濟狀況小康
    ；⑷未領有合格之駕駛執照，且於101年、106年間，分別有1
    件過失致死、1件過失傷害案件，有臺灣高等法院被告前案
    紀錄表在卷可佐，理應知悉自己並無資格開車行駛於道路上
    ，且嚴重欠缺相關之行車安全常識，其卻不知悔悟，無視法
    令規範，依然故我，而繼續駕車上路，並犯本案過失傷害案
    件；⑸所為致告訴人受有外傷性顱內出血之傷害，傷勢不輕
    ；⑹具有未注意車前狀況，並隨時採取必要之安全措施，以
    及遇天色昏暗時，未開亮頭燈之過失；⑺犯後坦承犯行，並
    支付告訴人住院之醫療費用及入住福安長照中心之部分費用
    ，及代為安排相關事宜等一切情狀。本院認量處如主文所示
    之刑，並諭知易科罰金之折算標準，應屬適當。
據上論斷，應依刑事訴訟法第455條之1第1項、第3項、第369條
第1項前段、第364條、第299條第1項前段、第300條，道路交通
管理處罰條例第86條第1項，刑法第11條、第284條前段、第62條
前段、第41條第1項前段，刑法施行法第1條之1第1項，判決如主
文。
本案經檢察官陳昭廷提起公訴、檢察官江炳勳提起上訴、檢察官
葉美菁到庭執行職務
中　　華　　民　　國　　111 　年　　1 　　月　　27　　日
                  刑事第三庭    審判長法  官  吳育霖
                                      法  官  方宣恩
                                      法  官  張佐榕
以上正本證明與原本無異。
本件不得上訴。
中　　華　　民　　國　　111 　年　　1 　　月　　27　　日
                                      書記官　連彩婷
附錄本判決論罪科刑法條全文
中華民國刑法第284條
因過失傷害人者，處1年以下有期徒刑、拘役或10萬元以下罰金
；致重傷者，處3年以下有期徒刑、拘役或30萬元以下罰金。